最高法院刑事判決　　　　　　　　　　　　　　八十七年度台上字第三八四八號
　　上　訴　人　甲○○
　　　　　　　　乙○○
右上訴人等因違反貪污治罪條例案件，不服台灣高等法院台南分院中華民國八十七年
四月八日第二審判決（八十六年度上訴字第一九○○號，起訴案號：台灣嘉義地方法
院檢察署八十五年度偵字第七四五一號、八十六年度偵字第四一四八號），提起上訴
，本院判決如左：
    主  文
原判決撤銷，發回台灣高等法院台南分院。
    理  由
本件原判決認定上訴人甲○○於民國八十三年至八十四年間，任台灣省自來水股份有
限公司第五區管理處六腳營運所主任，上訴人乙○○當時任六腳營運所技術士，均為
依據法令從事公務之人員。緣該公司為貫徹政府防治烏腳病之目標，自八十一年起即
頒行「台灣省烏腳病流行三度地區補助自來水計畫」（下稱補助計畫），甲○○、乙
○○明知侯福成已於八十四年九月二十六日申請獲准接水，復於八十四年九月三十日
，侯福成又以同一建物使用執照之證件，以同一戶籍內其妻蔡秀玉名義申請，且恐重
複申請接水不能核准，乃委託乙○○代為重複申請用水，甲○○、乙○○明知該申請
補助計畫所稱「補助自來水者，原則以設有戶籍者為準，凡已補助有案者，不予補助
」之規定不符，當時受理人員許瑞玟查覺侯福成、蔡秀玉夫妻重複申請，與規定不符
，告知乙○○，並將申請資料交乙○○，乙○○持該資料找甲○○商量後，二人即基
於間接圖利之犯意聯絡，由乙○○轉知甲○○指示許瑞玟准許蔡秀玉重複申請，許瑞
玟乃在蔡秀玉「用水設備申請書」上註明「世寶拿來，主任簽准」，嗣後由乙○○負
責施工侯福成、蔡秀玉名義申請之用水設備工程，共同圖利侯福成、蔡秀玉接水補助
費新台幣（下同）五萬三千四百六十元等情。因而維持第一審論處甲○○、乙○○共
同依據法令從事公務之人員，對於主管之事務，間接圖利罪刑（各處有期徒刑五年二
月，均褫奪公權五年）之判決，駁回甲○○、乙○○在第二審之上訴，固非無見。
惟查：(一)、第二審法院認為上訴雖無理由，而原判決不當或違法者，應將第一審判決
經上訴部分撤銷，就該案件自為判決，為刑事訴訟法第三百六十九條第一項前段所明
定；而所謂原第一審判決不當者，包括認定事實錯誤，或引用法律失當而言。本件第
一審判決原認定甲○○、乙○○二人共同圖利侯福成、蔡秀玉接水補助費為六萬一千
一百五十四元；原判決於事實欄改認其二人共同圖利侯福成、蔡秀玉接水補助費應為
五萬三千四百六十元，並於理由欄二－(六)內，說明第一審判決所認定之金額有誤之理
由。則原判決既謂第一審判決所認定圖利之金額錯誤而有所不當，竟未將第一審判決
關於甲○○、乙○○上訴第二審部分，予以撤銷改判，仍予以維持，駁回其二人在第
二審之上訴，已有未合。且公訴意旨原認甲○○、乙○○共同圖利侯福成接水補助費
為一萬二千九百二十八元，第一審判決認係共同圖利侯福成、蔡秀玉夫婦六萬一千一
百五十四元，卷附之「六腳營運所烏腳病流行度三度地區接用自來水超過補助六萬五
千元清冊」上編號三五九蔡秀玉項下，亦記載蔡秀玉之接水補助金額為六萬一千一百
五十四元（調查站卷第八十三頁）甲○○辯謂蔡秀玉工程款為一萬二千九百二十八元
，扣除二千五百元自負費，補助金額僅為一萬零四百二十八元（原判決理由欄一所載
），原判決則改認為五萬三千四百六十元，實情如何﹖仍欠明瞭，自有再詳加究明之
必要。又貪污治罪條例第十七條（修正前為第十六條）規定：「犯本條例之罪，宣告
有期徒刑以上之刑者，並宣告褫奪公權」，乃刑法第三十七條第二項之特別規定，採
義務宣告主義，自應優先適用，祇於宣告時，仍應受上開普通規定期間之限制而已。
然第一審判決並未適用上開特別規定，逕依刑法第三十七條第二項規定，就甲○○、
乙○○二人均宣告褫奪公權，亦有不當，原判決並未加以糾正，仍予以維持，自屬違
背法令。(二)、認定犯罪事實所憑之證據，固不以直接證據為限，間接證據亦包括在內
，但無論為直接或間接證據，其為訴訟上之證明，須於通常一般人均不致有所懷疑，
而得確信其為真實之程度者，始得據以為有罪事實之認定，倘其證明尚未達到此一程
度，而有合理之懷疑存在時，事實審法院對此合理之懷疑，既未能闡述其心證上何以
毋庸懷疑之理由者，即不能遽為不利於被告之認定。甲○○自法務部調查局嘉義市調
查站（下稱嘉義市調查站）訊問時起，即始終堅決否認有前揭間接圖利侯福成、蔡秀
玉夫婦之犯行（調查站卷第三、四頁），乙○○在嘉義市調查站訊問時，雖供稱：「
我曾持侯福成、蔡秀玉之申請資料向主任甲○○請求是否同意該二人申請補助接水，
經主任甲○○同意後，我再轉答主任意見予許瑞玟受理申請補助費」（調查站卷第二
十六頁反面），但並未供述甲○○是否知悉侯福成、蔡秀玉係同戶重複申請，原審審
理時，乙○○則供謂：「許瑞玟叫我去問主任，我以為去問是否還有經費，可否受理
」（原審卷第四十四頁）。原判決於理由欄二－(一)內，依證人許瑞玟、戴聯芳、侯福
成之證言，為認定甲○○與乙○○有共同為本件犯行之證據。然許瑞玟在嘉義市調查
站及原審審理時，係先後供證：「我認有重複之嫌，乃要求渠等請示，經本所技術士
乙○○告知已向主任甲○○請示獲准，我始同意受理，並於該用水設備工程申請書分
別註記」，「主任辦公室在二樓，我則在一樓，係乙○○一人上樓去問主任，而後下
樓告訴我說好，我不知其詢問過程，我未在場，而在之後，我也沒有向主任申請」，
「此項申請由何人最後核准，我不知道」（調查站卷第二十三頁，原審卷第四十三頁
），則所謂乙○○請示甲○○之經過情形如何﹖許瑞玟既未在場，事後許瑞玟亦未曾
向甲○○求證，乙○○是否據實向甲○○報告本件為夫妻同戶重複申請﹖似非依許瑞
玟上開證言所得證明。又據戴聯芳在檢察官偵查中及第一審審理時之證言，僅足資證
明戴聯芳至現場勘查，發現為同一地點裝設，乃持申請書請示甲○○，經甲○○答以
用水設備分開即可，似未能證明甲○○確知侯福成、蔡秀玉係夫妻同戶重複申請而不
得准予補助（偵查卷第四十四頁反面，一審卷第四十三頁）。而侯福成所供證者，亦
僅證述委由乙○○代為申請而已，並無任何不利於甲○○之供述（原審卷第四十四頁
反面）。原審就上開可得合理之懷疑未加釐清前，遽行判決，執為認定甲○○犯行所
憑之證據，自屬於法有違。(三)、證據之取捨及其證明力如何，固屬於事實審法院自由
判斷之職權，但其所為之判斷，仍須不違背經驗法則與論理法則，否則即難謂為適法
。依卷附之侯福成、蔡秀玉等「用水設備工程設計書」觀之，其最上方之「主任」欄
，係由工程員吳紹宗蓋章代為決行，僅最右方由主任甲○○蓋章表示「施工與設計核
符」（見原審卷第七十四頁，及外放之侯福成等水籍資料袋影本），證人吳紹宗於原
審審理中，亦供證：「由我主辦，依規定，四十公釐以下，在設計後，施工前，不須
經過主任過目，僅在歸檔前，才由主任蓋章」（原審卷第一一七頁）。足徵甲○○所
為本件侯福成、蔡秀玉用水補助之申請，未經伊審核蓋章，僅在施工完畢後，歸檔前
，才由伊核章之辯解，並非完全無據。至偵查卷內所附之所謂「流程表」，祗係該六
腳營運所技術士侯煌斌個人繪制後提出者（偵查卷二十六頁），是否與事實相符﹖猶
待查證。乃原審未調查上開「流程表」內容之真實性，於原判決理由欄二－(五)內，率
爾採納「流程表」之內容，認本件設計後，須經主任甲○○裁決，故甲○○自難諉為
不知重複申請云云，任意摒棄吳紹宗之證言不予採納，且無視於附卷侯福成、蔡秀玉
「用水設備工程設計書」上由吳紹宗代為決行之有利證據，此部分證據取捨之論斷，
有違背證據法則之違法。甲○○、乙○○上訴意旨，分別執以指摘原判決不當，為有
理由，應認均有發回更審之原因。
據上論結，應依刑事訴訟法第三百九十七條、第四百零一條，判決如主文。
中      華      民      國    八十七    年     十一     月     十三     日
                              最高法院刑事第一庭
                                  審判長法官  施  文  仁
                                        法官  陳  炳  煌
                                        法官  張  淳  淙
                                        法官  洪  文  章
                                        法官  林  錦  芳
      右正本證明與原本無異
                                              書  記  官
中      華      民      國    八十七    年     十一     月     十七     日
